【裁判字號】    93,易,668
【裁判日期】    950227
【裁判案由】    偽造文書
【裁判全文】
臺灣板橋地方法院刑事判決               93年度易字第668號
公  訴  人  臺灣板橋地方法院檢察署檢察官
被      告  辛○○
上列被告因偽造文書案件，經檢察官提起公訴（88年度偵續字第
162 號），本院判決如下：
    主  文
辛○○無罪。
    理  由
一、公訴意旨略以：被告辛○○係乙○○之妻，而甲○○、丙○○、乙○○與癸○○○、己○○、庚○○、丁○○、戊○○
    等人係兄弟姊妹關係，另寅○○、壬○○等則分別係甲○○
    、丙○○之妻，緣渠等之母鄭春綢、父李炎進先後於民國85
    年12月18日、87年4 月16日去世，詎辛○○與甲○○、丙○○、乙○○、寅○○、壬○○等人（以上六人所涉侵占罪嫌
    ，另為不起訴處分）竟基於犯意聯絡，共同連續於86年7 月
    25日、87年3 月9 日、87年4 月11日以偽造「泉和鑄造廠股
    份有限公司」（以下簡稱「泉和公司」）及「巨泉鑄造工業
    股份有限公司」（以下簡稱「巨泉公司」）等之股權讓與契
    約書、股東會議紀錄、董事會議紀錄之方式，交不知情之會
    計人員持向前臺灣省政府建設廳申請董事、股東名冊及股權
    變更登記，致不知情之公務員據以登載於職務上所掌管之公
    文書，而將原屬於鄭春綢、癸○○○、己○○名下分別所持
    有泉和公司500 股及520 股股份，於86年8 月8 日轉讓至寅
    ○○、壬○○及辛○○名下；又於86年7 月25日，將鄭春綢
    、癸○○○、己○○名下各持有巨泉公司100 股之股份，轉
    讓至寅○○、壬○○、辛○○名下，又於87年3 月25日將巨
    泉公司李炎進名下股份100 股轉讓至李旻翰（即丙○○之子
    ）名下（以上巨泉公司股份轉讓部分，經檢察官於本院93
    年12月14日準備程序中更正補述），另於87年4 月25日，將
    李炎進名下所持有泉和公司500 股股份轉讓至甲○○之子李
    旺霖名下，致生損害於癸○○○、己○○之股東、繼承人身
    分及戊○○、丁○○與庚○○等有關繼承人權益事項，案經
    癸○○○、己○○、庚○○、丁○○、戊○○告訴，因認被
    告辛○○與同案被告甲○○、丙○○、乙○○、寅○○、壬○○（以上五人所涉本件被訴罪嫌，前業經本院先行審結均
    諭知無罪在案），等涉有共犯刑法第216 、215 條之行使業
    務上登載不實及同法第214 條之使公務員登載不實等罪嫌云
    云。
二、按公訴人認被告辛○○與甲○○、丙○○、乙○○、寅○○
    、壬○○等涉有上開偽造文書罪之犯行，無非以其犯罪事實
    業據告訴人癸○○○、己○○、庚○○、丁○○、戊○○等
    人指訴綦詳，並有泉和公司、巨泉公司公司登記卷宗影本附
    卷可查，同案被告乙○○雖辯稱長期居留國外，並未過問變
    更事宜云云，然其於偵查中亦供稱：相關變更情形，丙○○
    均有事先告知而同意辦理等語甚詳，足認被告等六人對於相
    關變更股東及股份等事宜，均相互有所認識而有犯意聯絡，
    再李炎進於86年7 月12日因心肌纖維化與中風住院治療，於
    同年8 月5 日出院，於87年4 月6 日再度中風住院，意識陷
    入模糊，因病情惡化於4 月15日病危而自動出院，有李炎進
    之病歷摘要附卷足佐，李炎進既然於87年4 月6 日因中風住
    院且陷入昏迷，如何於87年4 月11日參加巨泉公司股東會及
    董事會？又同案被告甲○○、丙○○、乙○○等辯稱：巨泉
    公司及泉和公司均是其父親李炎進一手出資籌設，子女僅是
    掛名股東，事實上均未出資，準此，巨泉公司及泉和公司所
    有股份均應列為李炎進之遺產，依法應由告訴人及同案被告
    乙○○、甲○○、丙○○等繼承人共同繼承，其非繼承人者
    本無權取得，乃同案被告乙○○、甲○○及丙○○竟將股份
    分別轉讓至其等之配偶及子女名下，而侵奪告訴人等應有之
    權益，至為顯然為其論據。被告辛○○於偵審中均未到案，
    惟訊據同案被告甲○○、丙○○、乙○○、寅○○、壬○○
    等均堅決否認有上揭偽造文書之犯行，同案被告甲○○、丙○○辯稱：泉和公司、巨泉公司都是由伊父親李炎進主導經
    營，該等公司股份要如何繼承分配都是由伊父親決定，公訴
    意旨所指三次股權轉讓都是由伊父親決定並交代公司人員辦
    理，並非伊等私自辦理轉讓等語，同案被告乙○○辯稱：伊
    長居海外工作不在國內，並未過問泉和、巨泉等公司經營及
    處置情形，本件系爭股份轉讓時，伊不在國內，亦無人通知
    伊，依不知係何人辦理的，且伊所持有泉和公司、巨泉公司
    股份亦未曾變動，何來犯罪動機，至偵訊所言係指知伊父親
    曾提過股份分配事宜，非指知有檢察官指述之犯罪事實等語
    ，同案被告寅○○辯稱：伊只是媳婦，也沒有在公司上班，
    公司的事都是伊公婆在決定，公司股份轉到伊名下之事，伊
    並不知情等語，同案被告壬○○辯稱：伊雖有在公司幫忙一
    些現場工作，但伊是被告之後才知股份轉到伊名下之事等語
    。辯護人亦為同案被告甲○○、丙○○、寅○○、壬○○等
    辯護稱：泉和、巨泉公司實係由被告等之父李炎進一人所主
    導經營之家族公司，本件系爭股份轉讓事宜均係李炎進所決
    定交代辦理，被告等人均係人頭股東並未參與，且李炎進於
    生前即有書立遺產分割協議書規劃遺產分割事宜，欲將泉和
    、巨泉公司股份全歸由甲○○、丙○○所有經營，縱有不公
    ，亦屬民事繼承應繼分中特留分問題，不生偽造文書刑事問
    題；至告訴人所提出之錄音帶，係違法錄音取得，應無證據
    能力等語。辯護人為同案被告乙○○則辯護稱：被告乙○○
    長年在國外，對本件系爭股份轉讓並不知情，且其股權並未
    變動，顯無犯罪動機可言等語。
三、按犯罪事實應依證據認定之，無證據不得認定其犯罪事實，
    刑事訴訟法第154 條第2 項定有明文。而所謂證據，係指足
    以證明被告確有犯罪行為之積極證據而言，該項證據須適於
    為被告犯罪之證明者，始得採為斷罪之資料；再告訴人之告
    訴，係以使被告受刑事訴追為目的，是其陳述是否與事實相
    符，仍應調查其他證據以資審認（參照最高法院69年臺上字
    第4913號、52年臺上字第1300號等判例要旨）。又按認定犯
    罪事實所憑之證據，必須達於一般人均可得確信其為真實之
    程度，而無合理之懷疑存在時，始得據為被告有罪之認定，
    倘若犯罪事實之證明尚未達此一程度，仍有合理之懷疑存在
    ，則應為被告有利之推定，仍不能遽為被告有罪之判斷，此
    亦為刑事訴訟法第154 條，犯罪事實應依證據認定之證據裁
    判原則，及因保障被告人權，無罪推定原則之所在（參見最
    高法院76年度臺上字第4986號判例、91年度臺上字第39號刑
    事判決等意旨）。經查：
    (一)本件巨泉公司係於86年8 月4 日檢附股東名簿（所載股東
      為李炎進、甲○○、丙○○、乙○○、寅○○、壬○○、
      辛○○等七人）、86年7 月25日股東臨時會決議錄（討論
      事項為改選董事、監察人案）、董事會決議錄（討論事項
      為選任董事長案）、86年7 月25日修訂之公司章程、86年
      7 月30日變更登記申請書等資料，向臺灣省政府建設廳申
      請「修正章程、改選董監事」變更登記，經該廳於86年8
      月4 日函知准予登記；復於87年3 月24日檢附股東名簿（
      所載股東為甲○○、丙○○、乙○○、寅○○、壬○○、
      辛○○、李旻翰等七人）、87年3 月9 日股東臨時會決議
      錄（討論事項為補選董事案）、87年3 月11日變更登記申
      請書等資料，向臺灣省政府建設廳申請「補選董事」變更
      登記，經該廳於87年3 月25日函知准予登記。又本件泉和
      公司係於86年8 月8 日檢附股東名簿（所載股東為李炎進
      、甲○○、丙○○、乙○○、寅○○、壬○○、辛○○等
      七人）、86年7 月25日股東臨時會決議錄（討論事項為改
      選董事、監察人案）、董事會決議錄（討論事項為選任董
      事長案）、董事監察人名單、86年7 月25日變更登記申請
      書、86年8 月6 日申復書等資料，向臺灣省政府建設廳申
      請「改選董監事」變更登記，經該廳於86年8 月8 日函知
      准予登記；復於87年4 月24日檢附股東名簿（所載股東為
      甲○○、丙○○、乙○○、寅○○、壬○○、辛○○、李
      旺霖等七人）、87年4 月11日股東臨時會決議錄（討論事
      項為改選董監事案）、董事會議事錄（討論事項為選任董
      事長案）、董事監察人名單、87年4 月21日變更登記申請
      書等資料，向臺灣省政府建設廳申請「補選董事」變更登
      記，經該廳於87年4 月27日函知准予登記。上述巨泉公司
      、泉和公司變更登記事項，有該二公司之登記案卷影本在
      卷可稽。另按86年6 月25日修正公布之公司法規定，有關
      股份有限公司股份之轉讓，並無檢附「股權讓與契約書」
      辦理股份轉讓變更登記之規定。且遍查上開二家公司登記
      案卷卷附資料及本件偵查案卷資料，均無公訴意旨所指之
      偽造「股權轉讓契約書」。是公訴意旨所指訴被告辛○○
      與同案被告甲○○等五人有共同偽造並行使本件系爭二家
      公司股份轉讓之「股權轉讓契約書」，顯與事實不符。
    (二)次查，巨泉、泉和公司雖有先後於86年8 月4 日、同年月
      8 日，檢附上開股東名簿、股東臨時會決議錄、董事會決
      議錄等業務文書，申請辦理改選董監事變更登記，將原有
      股東並兼任董事、監察人之鄭春綢（為巨泉公司董事、泉
      和公司董事長，於85年12月18日歿）、李美麗（即癸○○○，為巨泉公司董事）、己○○（為巨泉公司董事）等之
      股份，全數轉讓變更為寅○○、壬○○、辛○○等持有，
      並改選董監事等情屬實（參見附表一、二）。然查，巨泉
      、泉和公司係由同案被告甲○○、丙○○、乙○○、告訴
      人之父李炎進所主導經營，而其等均係由李炎進分配掛名
      登記為人頭股東，並無實際持股權利之情，為上開同案被
      告五人、告訴人所不爭執，並經證人即同案被告甲○○、
      丙○○、乙○○、告訴人之姨父周添萬、姨母周鄭雲娥於
      偵查中證稱：上開二家公司均係伊姊夫李炎進的，公司大
      小事均由他決定等語（見87年度偵字第15142 號偵查卷
      145 頁）。而有關上開巨泉公司、泉和公司之鄭春綢持股
      部分，因鄭春綢於85年12月18日死亡後，即由李炎進安排
      決定鄭春綢遺產分割繼承事宜，並委人書擬遺產分割協書
      ，將鄭春綢上開巨泉、泉和公司持股分別轉讓給丙○○、
      甲○○，此有上開遺產分割協議書影本在卷可稽，且據告
      訴人癸○○○、庚○○、丁○○、戊○○於偵查中陳稱：
      伊父於去世前有拿過上開遺產分割協議書給伊等看過，惟
      伊等尚未簽名，伊父即去世等語（見87年度偵字第15142
      號偵查卷63頁），另告訴人己○○雖稱伊父有告訴伊要公
      平處理，但未拿上開協議書給伊看過云云，惟其於86年12
      月13日亦有書立授權書一紙，載明授權李炎進代理處理鄭
      春綢遺產，依遺產分割協議書處理等語，此有該授權書影
      本附卷可按，足見告訴人等就其父決定將上開巨泉、泉和
      公司之鄭春綢股份，分別由其子即丙○○、甲○○繼承一
      事均已知之甚明。另有關上開巨泉公司、泉和公司之李美
      麗、己○○等持股部分，亦經證人即經辦之松泰會計事務
      所人員子○○○於偵查中證稱：巨泉公司股權轉讓係伊代
      為處理，這件案子是李炎進在86年6 月打電話通知伊，叫
      伊把他女兒之股份轉讓給他媳婦，同年7 月間辦妥，當時
      李炎進身體狀況很好，並無意識不清之情形，他們公司是
      家族企業，股東均是人頭，公司要如何做，都是由李炎進
      一人決定，過戶印章文件均是李炎進交給伊的等語明確（
      見上開偵查卷144 頁反面、145 頁），由此亦見告訴人癸○○○、己○○上開巨泉、泉和公司持股部分，亦是由實
      際有權處理之李炎進所安排轉讓，應屬無訛。
    (三)再者，巨泉、泉和公司雖有先後於87年3 月24日、同年4
      月24日，檢附上開股東名簿、股東臨時會決議錄、董事會
      決議錄等業務文書，申請辦理補選董事變更登記，將原有
      股東並兼任董事之李炎進（為巨泉、泉和公司董事，於87
      年4 月16日歿）之股份，全數轉讓分別變更為李旻翰、李
      旺霖等持有，並補選董事等情屬實（參見附表一、二）。
      然衡諸上述巨泉、泉和公司實際係由李炎進一人主導經營
      之家族公司，而其於其妻鄭春綢去世後，即擬遺產分割協
      議書欲將其妻於巨泉、泉和公司之持股，歸由其子丙○○
      、甲○○持有，其後亦將其女癸○○○、己○○持股分別
      轉讓登記至其子丙○○、甲○○、乙○○等妻壬○○、寅
      ○○、辛○○等人名下，觀其意向堪見李炎進有意將上開
      公司股份集中歸由其子持有甚明，是其後續將原持有上開
      公司股份轉讓登記至其子丙○○、甲○○之子李旻翰、李
      旺霖名下，亦屬當然之理，是被告等辯稱此部分亦係其父
      李炎進所決定辦理，應非虛詞。
    (四)至告訴人等雖質疑本件系爭股份辦理轉讓時點，均恰係在
      其父分別於86年7 月12日起至同年8 月5 日、86年4 月6
      日起至同年月16日中風住院期間，顯無清楚意識足可處理
      上開股份轉讓登記云云，並提出其父李炎進病歷資料佐證
      。然查，其母鄭春綢於85年12月18日即已去世，其父為處
      理其母遺產繼承事實，當於其母去世不久即有所規劃安排
      ，不至於延宕至其父86年7 月間中風住院仍未有所決定，
      況依上述證人子○○○之證述，亦見其父於86年6 月間即
      已電請子○○○辦理上開巨泉股份轉讓事宜，其後並提出
      其母遺產分割協議書出示其子女，另其父巨泉公司股份係
      於87年3 月24日即申請辦理，均可見本件系爭股份轉讓，
      係在其父李炎進安排逐步辦理，是僅憑上述時間之質疑，
      尚不足確認本件系爭股份轉讓係被告等擅自處分。
    (五)另上開巨泉公司、泉和公司辦理變更登記所檢附之股東臨
      時會議事錄、董事會議事錄，雖同案被告甲○○等五人不
      否認未實際召開，惟衡諸國內家族公司，為合於公司法股
      東人數規定，多以人頭股東充數，故鮮有實際召開股東會
      或董事會，而均係由實際經營者決策後，即便宜行事製作
      形式上之議事錄，委由承辦業者辦理登記業務，本件巨泉
      公司、泉和公司亦係屬李炎進一人主導經營之家族公司，
      故其公司決策均係由李炎進一人決定後，交待公司人員依
      法律規定形式辦理，從未召開股東會或董事會，此已經上
      開證人周添萬、周鄭雲娥證述明確，且亦為告訴人癸○○○所不否認（見88年度偵續字第162 號偵查卷(一)114 頁反
      面），是本件上開巨泉公司、泉和公司之股東臨時會議事
      錄、董事會議事錄，既係沿習便宜行事製作，縱未實際召
      開，亦難執此即逕謂被告辛○○與同案被告甲○○等五人
      主觀上有偽造文書之犯意可言。再依上述，上開二公司之
      股東臨時會議事錄、董事會議事錄，有關改選、補選董監
      事及選任董事長等議案決議內容，係依李炎進有關上開二
      公司股份轉讓安排所為相關之處理，自亦難認其內容有何
      不實，遑論有使公務員登載不實之情可言。
    (六)又告訴人等雖另提出其私人蒐錄之(1)87年6 月28日同案被
      告甲○○與告訴人庚○○、戊○○之對話、(2)87年6 月9
      日同案被告丙○○與告訴人己○○之對話、(3)(4)(6)87年7
      月6 日同案被告壬○○與證人即承辦泉和公司登記業務之
      新光會計事務所人員丑○○之電話通訊對話、(5)同案被告
      丙○○與乙○○電話通訊對話等錄音帶6 捲，以佐證被告
      辛○○與同案被告甲○○等五人、證人等間串供、串證否
      認犯行之情。經查，據告訴人陳稱，其中(1)、(2)捲係於臺
      北縣三重市○○路小木屋家族聚會中，由告訴人攜帶錄音
      機所錄得，(3)(4)(5)(6)捲則係其父光原公司辦公室電話盒插
      接錄音機所錄得（見本院94年5 月3 日準備程序筆錄）。
      經核上開6 捲有關同案被告甲○○、丙○○、乙○○、壬○○等陳述部分，告訴人並未能舉證確係該同案被告等人
      之陳述，亦為該等同案被告質疑是否真係其等陳述，不能
      證明其真實性，尚難遽認有證據能力，況參諸其間對話內
      容，如同案被告乙○○陳述提及公司股東均係借名，由其
      父母安排，且稱癸○○○就上開股份轉讓一事亦知情等語
      ，另同案被告壬○○陳述亦提及公司股份轉讓係依伊公公
      交待，現在告訴人說沒有書面就說伊公公沒講等語，又同
      案被告丙○○陳述亦提及86年7 月父親中風時就有說把伊
      母、姊妹的股份通通都過掉，當時協議書都寫好，伊父也
      同意，伊家都是伊父在處理等語（見本院93年12月20日勘
      驗筆錄），均係對該等同案被告有利之對話陳述，顯不足
      據以認定被告與同案被告等有本件被訴犯行。至其中(3)(4)
      (6)捲有關證人丑○○之對話陳述，係屬審判外之陳述，依
      法並無證據能力，且證人丑○○於本院審理時當聽播放上
      開錄音帶，其亦無法確認是否其對話錄音，況參諸其間對
      話內容，亦無可確認被告及同案被告等犯行之不利陳述。
      是告訴人所提之上開6 捲錄音帶，亦不足確認被告與同案
      被告等有本件被訴犯行。
    (七)另被告辛○○與其夫即同案被告乙○○長年居於國外，並
      無證據可認其有參與本件巨泉、泉和公司之經營或在上開
      公司任職幫忙，且依上所述其持股亦均僅係掛名並非實際
      持有，要難僅以被登記承受告訴人己○○之股份，即可率
      認其與辦理轉讓登記者有何犯意聯絡。
    綜上所述，堪認本件巨泉、泉和公司係被告辛○○之夫乙○○之父李炎進一人主導經營之家族公司，被告辛○○承受告
    訴人己○○之上開公司股份，純係由李炎進指示分配登記之
    掛名股東，並無實際持股，且依上述亦有證據可認李炎進於
    其妻鄭春綢死後，確有重新分配股份之安排，是同案被告甲○○等上開所辯，顯非無據，公訴意旨所援引之證據尚不足
    確認被告與同案被告等確有被訴之偽造文書犯行，此外復查
    無其他積極證據足認被告確有上揭被訴之偽造文書犯行，是
    本件不能證明被告辛○○犯罪，自應為無罪判決之諭知。又
    被告辛○○因遷出國外，住居所不明，經本院依法公示送達
    合法傳喚其無正當理由不到庭，復依上述本院認其被訴部分
    應諭知無罪，爰依刑事訴訟法第306 條規定，不待其陳述逕
    行判決，併此敘明。
據上論斷，應依刑事訴訟法第301 條第1 項、第306 條，判決如
主文。
本案經檢察官靳開聖到庭執行職務
中    華    民    國    95    年    2     月    27    日
                刑事第六庭  審判長法  官  王  屏  夏
                                  法  官  王  偉  光
                                  法  官  彭  全  曄
以上正本證明與原本無異
如不服本判決，應於判決送達後10日內，向本院提出上訴狀
                                  書記官  梁  宜  庭
中    華    民    國    95    年    3     月    1    日
--------------------------------------------------------
附表一：
┌────────┬────────┬────────┬─────┐
│巨泉公司86.8.4前│86.8.4後股東名簿│87.3.24 後股東名│備      註│
│股東名簿        │                │簿              │          │
├────┬───┼────┬───┼────┬───┼─────┤
│李炎進  │ 100股│李炎進  │ 100股│李旻翰  │ 100股│李炎進於  │
│（董事）│      │（董事）│      │        │      │87.4.16歿 │
├────┼───┼────┼───┼────┼───┼─────┤
│鄭春綢  │ 100股│壬○○  │ 100股│壬○○  │ 100股│鄭春綢於  │
│（董事）│      │        │      │（董事）│      │85.12.18歿│
├────┼───┼────┼───┼────┼───┼─────┤
│甲○○  │1867股│甲○○  │1867股│甲○○  │1867股│          │
│（董事）│      │（董事）│      │（董事）│      │          │
├────┼───┼────┼───┼────┼───┼─────┤
│丙○○  │1867股│丙○○  │1867股│丙○○  │1867股│          │
│(董事長)│      │(董事長)│      │(董事長)│      │          │
├────┼───┼────┼───┼────┼───┼─────┤
│乙○○  │1866股│乙○○  │1866股│乙○○  │1866股│          │
│（董事）│      │(監察人)│      │(監察人)│      │          │
├────┼───┼────┼───┼────┼───┼─────┤
│李美麗  │ 100股│寅○○  │ 100股│寅○○  │ 100股│          │
│（董事）│      │        │      │        │      │          │
├────┼───┼────┼───┼────┼───┼─────┤
│己○○  │ 100股│辛○○  │ 100股│辛○○  │ 100股│          │
│(監察人)│      │        │      │        │      │          │
└────┴───┴────┴───┴────┴───┴─────┘
附表二：
┌────────┬────────┬────────┬─────┐
│泉和公司86.8.8前│86.8.8後股東名簿│87.4.24 後股東名│備      註│
│股東名簿        │                │簿              │          │
├────┬───┼────┬───┼────┬───┼─────┤
│李炎進  │ 500股│李炎進  │ 500股│李旺霖  │ 500股│          │
│（董事）│      │（董事）│      │        │      │          │
├────┼───┼────┼───┼────┼───┼─────┤
│鄭春綢  │ 500股│寅○○  │ 500股│寅○○  │ 500股│          │
│(董事長)│      │（董事）│      │（董事）│      │          │
├────┼───┼────┼───┼────┼───┼─────┤
│甲○○  │2654股│甲○○  │2654股│甲○○  │2654股│          │
│（董事）│      │(董事長)│      │(董事長)│      │          │
├────┼───┼────┼───┼────┼───┼─────┤
│丙○○  │2653股│丙○○  │2653股│丙○○  │2653股│          │
│        │      │        │      │（董事）│      │          │
├────┼───┼────┼───┼────┼───┼─────┤
│乙○○  │2653股│乙○○  │2653股│乙○○  │2653股│          │
│(監察人)│      │(監察人)│      │(監察人)│      │          │
├────┼───┼────┼───┼────┼───┼─────┤
│李美麗  │ 520股│壬○○  │ 520股│壬○○  │ 520股│          │
├────┼───┼────┼───┼────┼───┼─────┤
│己○○  │ 520股│辛○○  │ 520股│辛○○  │ 520股│          │
└────┴───┴────┴───┴────┴───┴─────┘


司法院資訊處製作；財團法人民間司法改革基金會備份。
